---
title: "R Notebook"
output:
  html_document: default
  html_notebook: default
---


# Curso de Big Data e Data Science - FGV
## M?dulo de Inteligencia Artificial
## Prof. Jos? Francisco Moreira Pessanha
## Aluno Walter Humberto Subiza Pina

#------------------------------------------------------------------------------
## Exerc?cio de Redes Neurais

**O prop?sito do exerc?cio ? analisar uma s?rie temporal de dados e fazer a partir desse an?lisse, uma previs?o de comportamento da vari?vel ? futuro.**

 A serie temporal ? do IBGE e tem dados sobre o volume de vendas do comercio
 varejista ampliado entre Janeiro de 2003 e Dezembro de 2011.
 O formato ? arquivo texto, csv. 

 Serie em:
 http://seriesestatisticas.ibge.gov.br/series.aspx?no=2&op=0&vcodigo=MC67&t=volume-vendas-comercio-varejista-ampliado-tipos , extra?da em 02/12/2016

------------------------------------------------------------------------------

### Carregar pacotes necess?rios ao an?lise
 
 
```{r, echo=FALSE, message=FALSE}
library (dygraphs)  # Gr?ficos dinamicos
library (neuralnet) # ROTINAS PARA REDE NEURAL
```

#------------------------------------------------------------------------------
carregando arquivo de dados


```{r}
vendas <- read.csv("IBGE_VVCVA.csv", 
                   header=FALSE, 
                   stringsAsFactors = F)

#transposi??o de linha a coluna em dataframe
vendas2 <- as.data.frame(t(vendas))

# transforma??o em st_Vendas temporal
st_Vendas <- ts(vendas2, 
                start     = c(2003,1), 
                frequency = 12)
```




#------------------------------------------------------------------------------
 
 Preparando a ST para an?lise
 
 
```{r}
plot (st_Vendas,
     xlab = "meses",
     ylab = "Volume de vendas",
     main = "Vendas comercio varejista, Base 100 = 2003")
```


Vamos analisar graficamente a sazonalidade e determinar os meses em que
as varia??es s?o m?ximas e m?nimas



```{r}
dygraph (st_Vendas)
```



#------------------------------------------------------------------------------

Se observa que a s?rie tem uma **tendencia crescente** ao longo do tempo, com
**varia??o sazonal forte nos meses de dezembro e fevereiro** de cada ano


Ao aplicar a fun??o log na s?rie, vamos a estacionar a vari?ncia primeiramente.



```{r}
# n?mero de observa??es
n <-  length(st_Vendas)

# 
logst_Vendas <-  log(st_Vendas)

plot (logst_Vendas,
     xlab = "meses",
     ylab = "log(Vendas)",
     main = "Vendas comercio varejista, Base 100 = 2003")

```



 A tendencia da s?rie, ser? retirada fazendo uma diferen?a entre observa??es
com lag=1 e diferen?as de primeira ordem




```{r}
delta <- diff(logst_Vendas,lag = 1, differences = 1)

plot (delta,
     xlab = "Anos",
     ylab = "log(Vendas)",
     main = " S?rie de Vendas ap?s retirada de tend?ncia ")
```


 _Normaliza??o da s?rie_ para deixar ela entre 0 e 1


```{r}
maximo <- max(delta)
minimo <- min(delta)
normalizado <- (delta-minimo)/(maximo-minimo)
```


#------------------------------------------------------------------------------
 PREPARA CONJUNTO DE PADROES ENTRADA/SAIDA 
 
 Os lags definidos s?o o valor pr?vio (1), o segundo valor anterior (2), o quarto valor anterior (4) e o 12 valor anterior (12), caraterizando um modelo
 que leva em conta os dois meses anteriores, o valor do trimestre e do ano. O arquivo de sa?da vair ter 4 vari?veis explicativas (X1 a X4) e 1 de resposta (Y), exemplo:
 
 
| X1    | X2    | X3    | X4    | Y     |
|-------|-------|-------|-------|-------|
| Jan04 | Dec03 | Out03 | Fev03 | Fev04 |
| Fev04 | Jan04 | Nov03 | Mar03 | Mar04 |
| ...   | ...   | ...   | ...   | ...   |
| ...   | ...   | ...   | ...   | ...   |

 
 
lags <- c(1,2,4,12) # INFORME OS LAGS
```{r}
lags <- c(1,2,4,12) # INFORME OS LAGS
inic <- max(lags)+1 # inicar em 13

nobs <- length(normalizado) # n?mero de observa??es: 107
# iniciar vetores nulos
inputs <- c() # PADROES DE ENTRADA
output <- c() # PADROES DE SAIDA
indice <- c() # posi??o de cada output no tempo

# itera??o que preenche os vetores com as observa??es
for (i in inic:nobs) {
  inputs = rbind(inputs,normalizado[i-lags])
  output = c(output,normalizado[i])
  indice = c(indice,i+1)

data.train <- cbind(inputs,output) # PADR?ES ENTRADA/SA?DA

nomes <- c()
for(i in 1:length(lags)) {
  nomes[i] = paste("X",i,sep="")
  }

colnames(data.train)=c(nomes,"Y")

limites <- c(0,1) 
p       <- dim(inputs)[2]+1 # n?mero de vari?veis no modelo

#original tem um p demais
#range.data <- matrix(rep(limites,p),2,p) # intervalo de cada vari?vel
range.data <- matrix(rep(limites,p),2)
}
```



 SELECIONA AMOSTRAS TREINO E TESTE  
 
 
```{r}
npadroes   <- dim(data.train)[1] # calcula o n?mero de padr?es para o an?lise: 95

noutsample <- 12 # escolhe o tamanho da previs?o...12

ninsample  <- npadroes-noutsample # n?mero de padr?es de treino
```



#------------------------------------------------------------------------------
 Processamento da ST com rede neural, usando o pacote neuralnet vers?o 1.33. O pacote treina redes neurais com backpropagation

 TREINA REDE FEEDFORWARD  
 Ser?o usadas 8 camadas escondidas, valor que foi o melhor encontrado depois de testar de 3 a 10 camadas. Os padr?es a serem usados s?o os primeiros 84 (1:ninsample) valores observados.
 


```{r warning=FALSE }
modelo_nn <- neuralnet(formula     = Y ~ X1 + X2 + X3 + X4,
                 data              = data.train[1:ninsample,], 
                 hidden            = 8,
                 linear.output    = F)
```


## Gr?fico da rede neural
 
 
```{r}
plot(modelo_nn,
     rep          ="best",
     col.hidden   = "red",
     col.entry    = "blue",
     col.entry.synapse = "blue",
     col.out      = "green",
     col.out.synapse = "green",
     show.weights = F,
     fontsize     = 14)
```



 PREVIS?O INSAMPLE
 
 
Feito o modelo, vamos fazer uma previs?o com o modelo calculado, sobre os pr?prios dados de treinamento (previs?o insample de 84 dados).

Essa previs?o vai servir para testar a precis?o do modelo calculado


```{r}
previsao <- compute (modelo_nn, 
                 inputs[1:ninsample,])$net.result 

plot (output[1:ninsample],
     xlab = "Indice do valor",
     ylab = "Valores observados",
     main = "Valores observados normalizados vs linha de previs?o",
     pch  = 19)

lines (1:ninsample, 
      previsao,
      lwd = 2,
      col = "red")
```


 Vamos agora fazer a previs?o da s?rie sobre o log de valores reais previs?o do log passageiros 1 passo a frente
 
 
```{r}
previsaolog <- c()
for (i in 1:ninsample) {
  x0          = logst_Vendas[indice[i]-1]
  cumprevisao = x0 + previsao[i] * (maximo-minimo) + minimo
  previsaolog = c(previsaolog,cumprevisao)
}

plot(logst_Vendas[indice[1]:indice[ninsample]],
     xlab = "Indice do valor",
     ylab = "log(Valores)",
     main = "log(valores observados) vs linha de previs?o",
     pch  = 19)

lines(1:ninsample, 
      previsaolog,
      lwd = 2,
      col = "red")
```



 Previs?o de vendas do comercio varejista 1 passo a frente
 
 
```{r}
previsao_vendas_treino = exp(previsaolog)

MAD_INSAMPLE = round(mean(abs(st_Vendas[indice[1]:indice[ninsample]] - previsao_vendas_treino)),2)

MAPE_INSAMPLE = round(100*mean(abs(st_Vendas[indice[1]:indice[ninsample]] - 
                                     previsao_vendas_treino)/st_Vendas[indice[1]:indice[ninsample]]),2)
```


 Plotagem da s?rie com indicadores de precis?o
 
 
```{r}
x_plot  <- mean(indice[1]:indice[ninsample])-15

y_plot  <- max(st_Vendas[indice[1]:indice[ninsample]])*.95

y_plot2 <- y_plot*.95

plot (st_Vendas[indice[1]:indice[ninsample]],
     xlab = "Indice",
     ylab = "Volume de vendas",
     main = "Linha de previs?o de vendas do comerico varejista
     Dados de Treinamento",
     pch  = 19)

lines (1:ninsample, 
      previsao_vendas_treino,
      lwd = 2,
      col = "red")

text(x_plot,y_plot, paste0("MAD = ",MAD_INSAMPLE))

text(x_plot,y_plot2, paste0("MAPE = ",MAPE_INSAMPLE," %"))

```


#------------------------------------------------------------------------------
 PREVIS?O OUTSAMPLE 
 
 
 Vamos fazer agora a previs?o sobre os valores que n?o foram usados para treinar o modelo, ou seja os ?ltimos 12 valores do ano 2011 (indices 84 a 95 dos dados de data.train)
previs?o da diferen?a do log


```{r}
previsao_vendas_teste <- compute(modelo_nn,
                                 inputs[(ninsample + 1):(ninsample + noutsample),])$net.result  

plot((ninsample + 1):(ninsample + noutsample),
     output[(ninsample + 1):(ninsample + noutsample)],
     xlab = "Indice do valor",
     ylab = "log(Valores)",
     main = "log(valores observados) vs linha de previs?o",
     pch  = 19)

lines((ninsample+1):(ninsample+noutsample),
      previsao_vendas_teste,
      lwd = 2,
      col = "red")

```



 previs?o do log 1 passo a frente
 
 
 

```{r}
previsaolog = c()
for (i in (ninsample+1):(ninsample + noutsample)){
  x0          = logst_Vendas[indice[i] - 1]
  cumprevisao = x0 + previsao_vendas_teste[i-ninsample]*(maximo-minimo)+minimo
  previsaolog = c(previsaolog,cumprevisao)}
  

plot(indice[ninsample+1]:indice[ninsample+noutsample],
     logst_Vendas[indice[ninsample+1]:indice[ninsample+noutsample]],
     ylim = c(5,5.6),
     xlab = "Indice do valor",
     ylab = "log(Valores)",
     main = "log(valores observados) vs linha de previs?o
     12 meses a frente",
     pch  = 19)

lines(indice[ninsample+1]:indice[ninsample+noutsample],
      previsaolog,
      lwd = 2,
      col = "red")
```


 previs?o de vendas 1 passo a frente
 
 

```{r}
previsao_vendas_futuro <- exp(previsaolog)

MAD  <- round(mean(abs(st_Vendas[indice[ninsample + 1]:indice[ninsample + noutsample]] - 
                       previsao_vendas_futuro)),2)
MAPE <- round(100*mean(abs(st_Vendas[indice[ninsample +1 ]:indice[ninsample + noutsample]] - 
                            previsao_vendas_futuro) / st_Vendas[indice[ninsample + 1]:indice[ninsample+noutsample]]),2)

# coordenadas de plotagem dos indicadores de qualidade
x_plot <- mean(indice[ninsample+1]:indice[ninsample+noutsample])

y_plot <- max(st_Vendas[indice[ninsample+1]:indice[ninsample+noutsample]])*.95

y_plot2 <- y_plot*.97


plot (indice[ninsample+1]:indice[ninsample+noutsample],
     st_Vendas[indice[ninsample + 1]:indice[ninsample + noutsample]],
     xlab = "Indice",
     ylab = "Volume vendas",
     main = "Previs?o de vendas do comercio varejista
     Ano de 2011 - Dados de Teste",
     ylim = c(160,250))

lines(indice[ninsample + 1]:indice[ninsample + noutsample],
      previsao_vendas_futuro,
      lwd = 2,
      col = "red")


# Plotar Indicadores de precis?o
text(x_plot, y_plot, 
     paste0("MAD = ",MAD))
text(x_plot,y_plot2, 
     paste0("MAPE = ",MAPE," %"))
```



Fazer uma s?rie temporal com a previs?o e exportar o arquivo


```{r}


Vendas_2011 <- ts (round((previsao_vendas_futuro),2), 
                start     = c(2011,1), 
                frequency = 12)

# salvar como data frame e exportar
meses <- c("Jan","Fev","Mar","Abr","Mai","Jun",
           "Jul", "Ago", "Set","Out","Nov","Dec")

nome_col <- c( "Vendas Previstas") 

prev_vendas_2011 <- as.data.frame(Vendas_2011, 
                                  row.names = meses)

names(prev_vendas_2011) <- nome_col

write.csv2(prev_vendas_2011, 
           file = "previsao_vendas_2012.csv" )
```


# Fim do an?lise

```{r}
date()
```


