---
title: "Comparacao"
author: "Walter Humberto Subiza Pina"
date: "February 24, 2018"
output: html_document
---

```{r setup, include=FALSE}
knitr::opts_chunk$set(echo = TRUE,
                      warning   = FALSE,
                      message   = FALSE,
                      fig.align = "center",
#                      fig.path  ='C:/Users/humberto.pina/Documents/SER_III/ST/figuras/',                       fig.path  ='~/SER_III/ST/figuras/',
                      fig.ext   = 'png')
```


```{r load}
# carregando arquivo de dados
# vendas <- read.csv("D:/Users/humberto.pina/Documents/R/SER_III/ST/data/IBGE_VVCVA.csv", 

#vendas <- read.csv("D:/Users/humberto.pina/Documents/R/SER_III/ST/data/IBGE_VVCVA.csv", 

vendas <- read.csv("~/SER_III/ST/data/IBGE_VVCVA.csv", 
                   header=FALSE, 
                   dec=".",
                   stringsAsFactors = F)
#transposição de linha a coluna em dataframe
vendas2 <- as.data.frame(t(vendas))

# transformação em serie temporal
st_Vendas <- ts(vendas2, 
                start     = c(2003,1), 
                frequency = 12)
#vol_2012 <- read.csv2("D:/Users/humberto.pina/Documents/R/SER_III/ST/data/2012.csv",
vol_2012 <- read.csv2("~/SER_III/ST/data/2012.csv",
                 header=FALSE, 
                 stringsAsFactors = F)
```



```{r}
library(tidyverse)
sarima <- read_csv("C:/Users/humberto.pina/Documents/SER_III/ST/data/sarima_previsao.csv")

rn_previsao_2012 <- read_delim("C:/Users/humberto.pina/Documents/SER_III/ST/data/rn_previsao_2012.csv",
";", escape_double = FALSE, trim_ws = TRUE)

hw <- read_csv2("C:/Users/humberto.pina/Documents/SER_III/ST/data/hw_previsao_2012.csv")

real_2012 <- read_delim("C:/Users/humberto.pina/Documents/SER_III/ST/data/2012.csv", ";",escape_double = FALSE, col_names = FALSE,locale = locale(decimal_mark = ","),trim_ws = TRUE)
```


```{r}
meses_n <- seq(1,12,1)
meses <- c("Jan", "Fev", "Mar", "Abr", 
                      "Mai", "Jun", "Jul", "Ago",
                      "Set", "Out", "Nov", "Dec")

previsoes <- as.data.frame(cbind(meses_n,
                                 real_2012$X1,
                                 round(sarima$Point.Forecast,2),
                                 rn_previsao_2012$`Vendas Previstas`,
                                 round(hw$fit,2)))

names(previsoes) <- c("meses","real", "sarima", "rn", "hw")


previsoes
```

comparacoes

```{r}
previsoes <- mutate(previsoes, dif_sar = round(sarima-real,2),
                               dif_rn  = round(rn- real,2),
                               dif_hw  = round(hw-real,2))
previsoes
```


```{r message= TRUE}
ggplot(previsoes, aes(meses,real))                       +
         geom_line(colour = "blue", size=1.5)            +
         geom_line(aes(meses,sarima))                    +
         geom_line(aes(meses,rn), colour = "red")        +
         geom_line(aes(meses, hw), color = "green")      +
         scale_x_discrete(limits = c(1:12), labels=meses)+
         scale_y_continuous(limits = c(150,300), name=c("Volume"))+
  theme_classic()
```



```{r}
previsoes <- mutate(previsoes, dif_ac_sar = cumsum(dif_sar),
                               dif_ac_rn  = cumsum(dif_rn),
                               dif_ac_hw  = cumsum(dif_hw))
previsoes
```


```{r}
plot(previsoes$meses, previsoes$real,
     xaxt = "n",
     xlab = "meses",
     ylab = "Volume vendas",
     type = "o", 
     lwd  = 2,
     ylim = c(160,280))
axis(side= 1,
     at  = c(1:12),
     labels = meses) 
lines(previsoes$meses, previsoes$sarima, col = "red",       lty = 2, lwd = 2)
lines(previsoes$meses, previsoes$rn,     col = "darkgreen", lty = 2, lwd = 2)
lines(previsoes$meses, previsoes$hw,     col = "darkblue",  lty = 2, lwd = 2)
legend("topleft",
       title = "Previsão para 2012",
       lty = 1, 
       lwd = 2,
       pch = 1, 
       col = c("black", "red", "darkgreen", "darkblue"), 
       c("Dados reais", "Sarima","Rede Neural", "Holt-Winters"))
```


### Conclusões

  - As três metodologias conseguiram modelar o comportamento da série e fazear previsões que se mostraram satisfactorias.
  
  - A variação real nos meses de agosto e setembro de 2012 foi atípica já que em anos anteriores apresentou-se variaçoes em volume e tendências dispares nesse período.
  
  - Tanto o método Sarima como Holt-Winter, previram um valor aproximado médio para agosto-setembro, já a Rede Neural parece modelar melhor o período, mais com um mês de atrasso.
  
  - Em relação ao volume de vendas, o método Holt-Winters foi o mais preciso com um erro de + 1,2%, seguido da Rede Neural com + 5,4% e Sarima com -19,8%.
  
  

```{r}
 plot(st_Vendas[1:12,1],
      ylim = c(90,250), type = "o",  xaxt = "n",
     xlab = "meses",
     ylab = "Volume vendas")
axis (side= 1,
     at  = c(1:12),
     labels = meses)
points(st_Vendas[13:24,1], col = "red", type = "o")
points(st_Vendas[25:34,1], col = "red", type = "o")
points(st_Vendas[37:48,1], col = "red", type = "o")
points(st_Vendas[49:60,1], col = "red", type = "o")
points(st_Vendas[61:72,1], col = "red", type = "o")
points(st_Vendas[73:84,1], col = "red", type = "o", lwd = 2)
points(st_Vendas[85:96,1], col = "red", type = "o")
points(st_Vendas[97:108,1], col = "red", type = "o")
```


```{r}
plot(previsoes$dif_ac_sar,
     xaxt = "n",
     type = "o", 
     ylim = c(-35,35),
     xlab = "meses",
     ylab = "Volume vendas", 
     col = "red")
axis (side= 1,
     at  = c(1:12),
     labels = meses)
points(previsoes$dif_ac_rn, type = "o")
points(previsoes$dif_ac_hw, type = "o", col = "blue")
abline(h=0)

```


