---
title: "R Notebook"
output:
#  word_document: default
  html_notebook: default
---


```{r setup, include=FALSE}
knitr::opts_chunk$set(echo      = FALSE,
                      warning   = FALSE,
                      message   = FALSE,
                      fig.align = "center",
                      fig.path  ='D:/Users/humberto.pina/Documents/R/SER_III/ST/figuras/', 
                      fig.ext   = 'png')
```


## adicionar os dados de 2012 ao arquivo de entrada!!

## Análise de uma série temporal usando Rede Neural

### Introdução

Uma serie temporal é um conjunto de observações ordenadas no tempo e que apresentam uma dependencia serial, ou seja entre instantes de tempo, sendo a realizacao de um processo estocástico no tempo. Esse processo e dito de _ergódico_ quando uma única variável permite modelar o comportamento e fazer predições ( _horizonte de previsão_).

**O propósito da presente análise é fazer uma previsão de vendas do comércio varejista para o ano de 2012.**

A série temporal em estudo foi extraída em 02/02/2018 da página do IBGE e está disponível em:
 <http://seriesestatisticas.ibge.gov.br/series.aspx?no=2&op=0&vcodigo=MC67&t=volume-vendas-comercio-varejista-ampliado-tipos>.

A série a ser analisada contém o _volume de vendas mensal_, contabilizado entre _Janeiro de 2003 e dezembro de 2011_, usando _índice de base fixa com 2003=100_.

_**colocar texto sobre rede neural e o seu uso para séries temporais**_


------------------------------------------------------------------------------

O pacote R `neuralnet` implementa a metodologia mencionada anteriormente
 
 
```{r library}
library (neuralnet) # ROTINAS PARA REDE NEURAL
```

---

carregando arquivo de dados

```{r load}
vendas <- read.csv("IBGE_VVCVA.csv", 
                   header=FALSE, 
                   stringsAsFactors = F)

#transposi??o de linha a coluna em dataframe
vendas2 <- as.data.frame(t(vendas))

# transforma??o em st_Vendas temporal
st_Vendas <- ts(vendas2, 
                start     = c(2003,1), 
                frequency = 12)
```


---
 
### Preparando a ST para análise

É importante plotar a série para verificar seu comportamento. No seguinte gráfico se apresenta a série original.
 
 
```{r 01_RN_serie}
plot (st_Vendas,
     xlab = "meses",
     ylab = "Volume de vendas",
     main = "Vendas comercio varejista, Base 100 = 2003")
```


---

Visualmente nota-se que a série tem uma **tendência crescente**, com **efeito sazonal** no final e começo de cada ano.

Observe que após o ano 2008, o nível apresenta um decrescimento, condicente com a crise econômico desse ano.

Com a finalidade de estacionar a variância vamos aplicar uma função `log` na série.


```{r 02_RN_logst}
# número de observações
n <-  length(st_Vendas)

# 
logst_Vendas <-  log(st_Vendas)

plot (logst_Vendas,
     xlab = "meses",
     ylab = "log(Vendas)",
     main = "Vendas comercio varejista, Base 100 = 2003")

```



A **tendencia da série**, será retirada fazendo uma diferença entre observações
com lag=1 e diferenças de primeira ordem.


```{r 03_RN_logst_diff}
delta <- diff(logst_Vendas,lag = 1, differences = 1)

plot (delta,
     xlab = "Anos",
     ylab = "log(Vendas)",
     main = " Série de Vendas após retirada de tendência ")
```


 Na sequência vamos _normalizar a série_.


```{r 04_RN_norma}
maximo <- max(delta)
minimo <- min(delta)
normalizado <- (delta-minimo)/(maximo-minimo)
```


---

 PREPARA CONJUNTO DE PADRÕES ENTRADA/SAIDA 
 
 Os lags definidos são o valor prévio (1), o segundo valor anterior (2), o quarto valor anterior (4) e o 12 valor anterior (12), caraterizando um modelo
 que leva em conta os dois meses anteriores, o valor do trimestre e do ano. O arquivo de saída vair ter 4 variáveis explicativas ($X_1 : X_4$) e 1 de resposta ($Y$), exemplo:
 
 
| $X_1$ | $X_2$ | $X_3$ | $X_4$ | $Y$   |
|-------|-------|-------|-------|-------|
| Jan04 | Dec03 | Out03 | Fev03 | Fev04 |
| Fev04 | Jan04 | Nov03 | Mar03 | Mar04 |
| Mar04 | Fev04 | Dec03 | Abr03 | Abr04 |
| ...   | ...   | ...   | ...   | ...   |

 

```{r 05_RN_preparacao}
lags <- c(1, 2, 4, 12)  # INFORME OS LAGS
inic <- max(lags) + 1  # inicar em 13
nobs <- length(normalizado) # número de observações: 107

# iniciar vetores nulos
inputs <- c() # PADRÔES DE ENTRADA
output <- c() # PADRÔES DE SAIDA
indice <- c() # posição de cada output no tempo

# iteração que preenche os vetores com as observações
for (i in inic:nobs) {
  inputs = rbind(inputs, normalizado[i - lags])
  output = c(output, normalizado[i])
  indice = c(indice, i + 1)

data.train <- cbind(inputs,output) # PADRÔES ENTRADA/SAÍDA

nomes <- c()

for(i in 1 : length(lags)) {
  nomes[i] = paste("X", i, sep="")
  }

colnames(data.train)=c(nomes, "Y")

limites <- c(0, 1) 
p       <- dim(inputs)[2] + 1 # número de variáveis no modelo

# 
range.data <- matrix(rep(limites, p), 2)
}
```

 SELECIONA AMOSTRAS TREINO E TESTE  
 
 
```{r 06_RN_samples}
npadroes   <- dim(data.train)[1] # calcula o número de padrões para o análise: 95

noutsample <- 12 # escolhe o tamanho da previsão...12

ninsample  <- npadroes-noutsample # número de padrões de treino
```

---

 Processamento da ST com rede neural, usando o pacote neuralnet versão 1.33. O pacote treina redes neurais com `backpropagation`

TREINA REDE FEEDFORWARD 

 Serão usadas 8 camadas escondidas, valor foi o melhor encontrado depois de testar de 3 a 10 camadas. Os padrões a serem usados são os primeiros 84 (1:ninsample) valores observados.
 


```{r 07_RN_model_in }
modelo_nn <- neuralnet(formula     = Y ~ X1 + X2 + X3 + X4,
                 data              = data.train[1: ninsample, ], 
                 hidden            = 8,
                 linear.output    = F)
```


## Gráfico da rede neural
 
 
```{r 08_RN_model_nn}
plot(modelo_nn,
     rep               ="best",
     col.hidden        = "red",
     col.entry         = "blue",
     col.entry.synapse = "blue",
     col.out           = "darkgreen",
     col.out.synapse   = "darkgreen",
     show.weights      = F,
     fontsize          = 14)
```

 PREVISÃO INSAMPLE
 
 
Feito o modelo, vamos fazer uma previsão com o modelo calculado, sobre os próprios dados de treinamento (previsão insample de 84 dados).

Essa previsão vai servir para testar a precisão do modelo calculado


```{r 08_RN_prev_in}
previsao <- compute (modelo_nn, 
                 inputs[1:ninsample,])$net.result 

plot (output[1:ninsample],
     xlab = "Indice do valor",
     ylab = "Valores observados",
     main = "Previsão Insample",
     pch  = 19)

lines (1:ninsample, 
      previsao,
      lwd = 2,
      col = "red")
```


 Vamos agora fazer a previsão da série sobre o `log` de valores reais 1 passo a frente
 
 
```{r 09_RN_prev_log}
previsaolog <- c()

for (i in 1:ninsample) {
  x0          = logst_Vendas[indice[i] -1]
  cumprevisao = x0 + previsao[i] * (maximo - minimo) + minimo
  previsaolog = c(previsaolog, cumprevisao)
}

plot(logst_Vendas[indice[1]:indice[ninsample]],
     xlab = "Indice do valor",
     ylab = "log(Valores)",
     main = "log(valores observados) vs linha de previs?o",
     pch  = 19)

lines(1:ninsample, 
      previsaolog,
      lwd = 2,
      col = "red")
```



 Previsão de vendas do comercio varejista 1 passo a frente
 
 
```{r 10_RN_mad_mape}
previsao_vendas_treino = exp(previsaolog)

MAD_INSAMPLE = round(mean(abs(st_Vendas[indice[1]:indice[ninsample]] - previsao_vendas_treino)),2)

MAPE_INSAMPLE = round(100*mean(abs(st_Vendas[indice[1]:indice[ninsample]] - 
                                     previsao_vendas_treino)/st_Vendas[indice[1]:indice[ninsample]]),2)
```


 Plotagem da série com indicadores de precisão
 
 
```{r 11_RN_model_prec}
x_plot  <- mean(indice[1]:indice[ninsample])-15

y_plot  <- max(st_Vendas[indice[1]:indice[ninsample]])*.95

y_plot2 <- y_plot*.95

plot (st_Vendas[indice[1]:indice[ninsample]],
     xlab = "Indice",
     ylab = "Volume de vendas",
     main = "Linha de previsão de vendas\nDados de Treinamento",
     pch  = 19)

lines (1:ninsample, 
      previsao_vendas_treino,
      lwd = 2,
      col = "red")

text(x_plot,y_plot, paste0("MAD = ",MAD_INSAMPLE))

text(x_plot,y_plot2, paste0("MAPE = ",MAPE_INSAMPLE," %"))

```

---

 PREVISÃO OUTSAMPLE 
 
 Vamos fazer agora a previsão sobre os valores que não foram usados para treinar o modelo, ou seja os ltimos 12 valores do ano 2011 (indices 84 a 95 dos dados de data.train)
previs?o da diferen?a do log


```{r 12_RN_prev_out}
previsao_vendas_teste <- compute(modelo_nn,
                                 inputs[(ninsample + 1):(ninsample + noutsample),])$net.result


plot((ninsample + 1):(ninsample + noutsample),
     output[(ninsample + 1):(ninsample + noutsample)],
     xlab = "Indice do valor",
     ylab = "log(Valores)",
     main = "log(valores observados) vs linha de previs?o",
     pch  = 19)

lines((ninsample+1):(ninsample+noutsample),
      previsao_vendas_teste,
      lwd = 2,
      col = "red")

```



 previs?o do log 1 passo a frente
 
 
 

```{r 13_RN_prev_plot}
#noutsample <- 24
previsaolog = c()
for (i in (ninsample+1):(ninsample + noutsample)){
  x0          = logst_Vendas[indice[i] - 1]
  cumprevisao = x0 + previsao_vendas_teste[i-ninsample]*(maximo-minimo)+minimo
  previsaolog = c(previsaolog,cumprevisao)}
  

plot(indice[ninsample+1]:indice[ninsample+noutsample],
     logst_Vendas[indice[ninsample+1]:indice[ninsample+noutsample]],
     ylim = c(5,5.6),
     xlab = "Indice do valor",
     ylab = "log(Valores)",
     main = "log(valores observados) vs linha de previs?o
     12 meses a frente",
     pch  = 19)

lines(indice[ninsample+1]:indice[ninsample+noutsample],
      previsaolog,
      lwd = 2,
      col = "red")
```


 previsão de vendas 1 passo a frente
 
 

```{r 14_RN_prev_1passo}
previsao_vendas_futuro <- exp(previsaolog)

MAD  <- round(mean(abs(st_Vendas[indice[ninsample + 1]:indice[ninsample + noutsample]] - 
                       previsao_vendas_futuro)),2)
MAPE <- round(100*mean(abs(st_Vendas[indice[ninsample +1 ]:indice[ninsample + noutsample]] - 
                            previsao_vendas_futuro) / st_Vendas[indice[ninsample + 1]:indice[ninsample+noutsample]]),2)

# coordenadas de plotagem dos indicadores de qualidade
x_plot <- mean(indice[ninsample+1]:indice[ninsample+noutsample])

y_plot <- max(st_Vendas[indice[ninsample+1]:indice[ninsample+noutsample]])*.95

y_plot2 <- y_plot*.97


plot (indice[ninsample+1]:indice[ninsample+noutsample],
     st_Vendas[indice[ninsample + 1]:indice[ninsample + noutsample]],
     xlab = "Indice",
     ylab = "Volume vendas",
     main = "Previs?o de vendas do comercio varejista
     Ano de 2011 - Dados de Teste",
     ylim = c(160,250))

lines(indice[ninsample + 1]:indice[ninsample + noutsample],
      previsao_vendas_futuro,
      lwd = 2,
      col = "red")


# Plotar Indicadores de precis?o
text(x_plot, y_plot, 
     paste0("MAD = ",MAD))
text(x_plot,y_plot2, 
     paste0("MAPE = ",MAPE," %"))
```



Fazer uma série temporal com a previsão e exportar o arquivo


```{r 15_RN_st_prev}


Vendas_2011 <- ts (round((previsao_vendas_futuro),2), 
                start     = c(2011,1), 
                frequency = 12)

# salvar como data frame e exportar
meses <- c("Jan","Fev","Mar","Abr","Mai","Jun",
           "Jul", "Ago", "Set","Out","Nov","Dec")

nome_col <- c( "Vendas Previstas") 

prev_vendas_2011 <- as.data.frame(Vendas_2011, 
                                  row.names = meses)

names(prev_vendas_2011) <- nome_col

write.csv2(prev_vendas_2011, 
           file = "rn_previsao_vendas_2011.csv" )
```


# Fim do análise

```{r}
date()
```


