---
title: ""
author: ""
output:
    word_document: default
    html_notebook:
    html_document: 
    fig_caption: yes
    fig_height: 3
    fig_width: 5
    theme: cerulean
    df_print: paged
---

```{r setup, include=FALSE}
knitr::opts_chunk$set(echo      = TRUE,
                      warning   = FALSE,
                      message   = FALSE,
                      fig.align = "center",
                      fig.path  ='D:/Users/humberto.pina/Documents/R/SER_III/ST/figuras/', 
                      fig.ext   = 'png')
```


## Análise de serie temporal usando SSA e Rede Neural

<p align=“center”> 
####  Walter Humberto Subiza Pina - Instituto Brasileiro de Geografia e Estatística
####  Pedro Costa Ferreira - Fundação Getúlio Vargas
####  José Francisco Moreira Pessanha - Universidade do Estado do Rio de Janeiro
</p>


O propósito do trabalho é apresentar e comparar o análise de uma série temporal de dados econômicos, com duas metodologias diferentes, SSA e Rede Neural.

 A série temporal  a ser analisada tem dados sobre o volume de vendas do comércio varejista ampliado (VVCVA) entre Janeiro de 2003 e Dezembro de 2011. A série inclue além do comércio varejista, os setores de "Veículos, motocicletas, partes e peças" e “Material de construção”. A categoria selecionada foi de Índice de base fixa com 2003 = 100.
 
 Serie pode ser baixada de
 [Séries Estatísticas IBGE](http://seriesestatisticas.ibge.gov.br/series.aspx?no=2&op=0&vcodigo=MC67&t=volume-vendas-comercio-varejista-ampliado-tipos) , e foi extraída em 09/02/2018.

---

### Carregar pacotes necessários ao análise
 
 
```{r, echo=FALSE}
library (neuralnet) # ROTINAS PARA REDE NEURAL
```

---

carregando arquivo de dados


```{r}
vendas <- read.csv("data/IBGE_VVCVA.csv", 
                   header = FALSE, 
                   stringsAsFactors = F)

#transposição de linha a coluna em dataframe
vendas2 <- as.data.frame(t(vendas))

# transformação em st_Vendas temporal
st_Vendas <- ts(vendas2, 
                start     = c(2003,1), 
                frequency = 12)
```


---
 
 Preparando a ST para análise
 
 
```{r}
plot (st_Vendas,
     xlab = "anos",
     ylab = "Volume de vendas",
     main = "Vendas comercio varejista, Base 100 = 2003")
```


---

Se observa que a série tem uma **tendencia crescente** ao longo do tempo, com
**variação sazonal forte nos meses de dezembro e fevereiro** de cada ano

Ao aplicar a funçao `log` na série, vamos a estacionar a variância primeiramente.

```{r}
# n?mero de observa??es
n <-  length(st_Vendas)

# 
logst_Vendas <-  log(st_Vendas)

plot (logst_Vendas,
     xlab = "anos",
     ylab = "log(Vendas)",
     main = "Vendas comercio varejista, Base 100 = 2003")

```


 A tendencia da série, será retirada fazendo uma diferença entre observações
com `lag = 1` e diferenças de primeira ordem

```{r}
delta <- diff(logst_Vendas, lag = 1, differences = 1)

plot (delta,
     xlab = "Anos",
     ylab = "log(Vendas)",
     main = " Série de Vendas após retirada de tendência ")
```


 _Normalização da série_ para deixar ela entre 0 e 1


```{r}
maximo <- max(delta)
minimo <- min(delta)
normalizado <- (delta - minimo) / (maximo - minimo)
```

---

PREPARA CONJUNTO DE PADROES ENTRADA/SAIDA 
 
 Os lags definidos são o valor prévio (1), o segundo valor anterior (2), o quarto valor anterior (4) e o 12 valor anterior (12), caraterizando um modelo que leva em conta os dois meses anteriores, o valor do trimestre e do ano. O arquivo de saída vair ter 4 variáveis explicativas (X1 a X4) e 1 de resposta (Y), exemplo:
 
 
| X1    | X2    | X3    | X4    | Y     |
|-------|-------|-------|-------|-------|
| Jan04 | Dec03 | Out03 | Fev03 | Fev04 |
| Fev04 | Jan04 | Nov03 | Mar03 | Mar04 |
| ...   | ...   | ...   | ...   | ...   |
| ...   | ...   | ...   | ...   | ...   |

---

```{r}
lags <- c(1,2,4,12) # INFORME OS LAGS
inic <- max(lags) + 1 # inicar em 13

nobs <- length(normalizado) # número de observações: 107

# iniciar vetores nulos
inputs <- c() # PADROES DE ENTRADA
output <- c() # PADROES DE SAIDA
indice <- c() # posição de cada output no tempo

# iteração que preenche os vetores com as observações

for (i in inic:nobs) {
  inputs = rbind(inputs, normalizado[i - lags])
  output = c(output, normalizado[i])
  indice = c(indice, i+1)

data.train <- cbind(inputs, output) # PADRÕES ENTRADA/SAÍDA

nomes <- c()
for(i in 1:length(lags)) {
  nomes[i] = paste("X", i, sep = "")
  }

colnames(data.train) = c(nomes,"Y")

limites <- c(0, 1) 
p       <- dim(inputs)[2] + 1 # n?mero de vari?veis no modelo

#original tem um p demais
#range.data <- matrix(rep(limites,p),2,p) # intervalo de cada vari?vel
range.data <- matrix(rep(limites, p), 2)
}
```

---

 SELECIONA AMOSTRAS TREINO E TESTE  
 
```{r}
npadroes   <- dim(data.train)[1] # calcula o número de padrões para o análise: 95

noutsample <- 12 # escolhe o tamanho da previsão...12

ninsample  <- npadroes - noutsample # número de padrões de treino
```

---



---

#### Processamento da ST com rede neural, usando o pacote `neuralnet` versão 1.33. O pacote treina redes neurais com `backpropagation`

 TREINA REDE FEEDFORWARD  

 Serão usadas 8 camadas escondidas, valor que foi o melhor encontrado depois de testar de 3 a 10 camadas. Os padrões a serem usados são os primeiros 84 (1: ninsample) valores observados.
 

```{r }
modelo_nn <- neuralnet(formula     = Y ~ X1 + X2 + X3 + X4,
                 data              = data.train[1:ninsample,], 
                 hidden            = 8,
                 linear.output    = F)
```


## Gráfico da rede neural
 
 
```{r}
plot(modelo_nn,
     rep               = "best",
     col.hidden        = "red",
     col.entry         = "blue",
     col.entry.synapse = "blue",
     col.out           = "green",
     col.out.synapse   = "green",
     show.weights      = F,
     fontsize          = 14)
```

---

 PREVISÃO INSAMPLE
 
 
Feito o modelo, vamos fazer uma previsão com o modelo calculado, sobre os próprios dados de treinamento (previsão insample de 84 dados).

Essa previsão vai servir para testar a precisão do modelo calculado


```{r}
previsao <- compute (modelo_nn, 
                 inputs[1:ninsample,])$net.result 

plot (output[1: ninsample],
     xlab = "Indice do valor",
     ylab = "Valores observados",
     main = "Valores observados normalizados vs linha de previsão",
     pch  = 19)

lines (1:ninsample, 
      previsao,
      lwd = 2,
      col = "red")
```


 Vamos agora fazer a previsão da série sobre o log de valores reais 1 passo a frente
 
 
```{r}
previsaolog <- c()
for (i in 1:ninsample) {
  x0          = logst_Vendas[indice[i]-1]
  cumprevisao = x0 + previsao[i] * (maximo-minimo) + minimo
  previsaolog = c(previsaolog,cumprevisao)
}

plot(logst_Vendas[indice[1]:indice[ninsample]],
     xlab = "Indice do valor",
     ylab = "log(Valores)",
     main = "log(valores observados) vs linha de previsão",
     pch  = 19)

lines(1:ninsample, 
      previsaolog,
      lwd = 2,
      col = "red")
```



 Previsão de vendas do comercio varejista 1 passo a frente
 
 
```{r}
previsao_vendas_treino = exp(previsaolog)

MAD_INSAMPLE = round(mean(abs(st_Vendas[indice[1]:indice[ninsample]] - previsao_vendas_treino)),2)

MAPE_INSAMPLE = round(100*mean(abs(st_Vendas[indice[1]:indice[ninsample]] - 
                                     previsao_vendas_treino)/st_Vendas[indice[1]:indice[ninsample]]),2)
```


 Plotagem da série com indicadores de preciséo
 
 
```{r}
x_plot  <- mean(indice[1]:indice[ninsample])-15

y_plot  <- max(st_Vendas[indice[1]:indice[ninsample]])*.95

y_plot2 <- y_plot*.95

plot (st_Vendas[indice[1]:indice[ninsample]],
     xlab = "Indice",
     ylab = "Volume de vendas",
     main = "Linha de previsão de vendas do comercio varejista
     Dados de Treinamento",
     pch  = 19)

lines (1:ninsample, 
      previsao_vendas_treino,
      lwd = 2,
      col = "red")

text(x_plot,y_plot, paste0("MAD = ",MAD_INSAMPLE))

text(x_plot,y_plot2, paste0("MAPE = ",MAPE_INSAMPLE," %"))

```

---

 PREVISÃO OUTSAMPLE 
 
 
 Vamos fazer agora a previsão sobre os valores que não foram usados para treinar o modelo, ou seja os últimos 12 valores do ano 2011 (indices 84 a 95 dos dados de data.train)
previsão da diferença do log


```{r}
previsao_vendas_teste <- compute(modelo_nn,
                                 inputs[(ninsample + 1):(ninsample + noutsample),])$net.result  

plot((ninsample + 1):(ninsample + noutsample),
     output[(ninsample + 1):(ninsample + noutsample)],
     xlab = "Indice do valor",
     ylab = "log(Valores)",
     main = "log(valores observados) vs linha de previsão",
     pch  = 19)

lines((ninsample+1):(ninsample+noutsample),
      previsao_vendas_teste,
      lwd = 2,
      col = "red")

```

---

 previsão do log 1 passo a frente
 
---

```{r}
previsaolog = c()
for (i in (ninsample+1):(ninsample + noutsample)){
  x0          = logst_Vendas[indice[i] - 1]
  cumprevisao = x0 + previsao_vendas_teste[i-ninsample]*(maximo-minimo)+minimo
  previsaolog = c(previsaolog,cumprevisao)}
  

plot(indice[ninsample+1]:indice[ninsample+noutsample],
     logst_Vendas[indice[ninsample+1]:indice[ninsample+noutsample]],
     ylim = c(5,5.6),
     xlab = "Indice do valor",
     ylab = "log(Valores)",
     main = "log(valores observados) vs linha de previsão
     12 meses a frente",
     pch  = 19)

lines(indice[ninsample+1]:indice[ninsample+noutsample],
      previsaolog,
      lwd = 2,
      col = "red")
```


 previsão de vendas 1 passo a frente
 
 

```{r}
previsao_vendas_futuro <- exp(previsaolog)

MAD  <- round(mean(abs(st_Vendas[indice[ninsample + 1]:indice[ninsample + noutsample]] - 
                       previsao_vendas_futuro)),2)
MAPE <- round(100*mean(abs(st_Vendas[indice[ninsample +1 ]:indice[ninsample + noutsample]] - 
                            previsao_vendas_futuro) / st_Vendas[indice[ninsample + 1]:indice[ninsample+noutsample]]),2)

# coordenadas de plotagem dos indicadores de qualidade
x_plot <- mean(indice[ninsample+1]:indice[ninsample+noutsample])

y_plot <- max(st_Vendas[indice[ninsample+1]:indice[ninsample+noutsample]])*.95

y_plot2 <- y_plot*.97


plot (indice[ninsample+1]:indice[ninsample+noutsample],
     st_Vendas[indice[ninsample + 1]:indice[ninsample + noutsample]],
     xlab = "Indice",
     ylab = "Volume vendas",
     main = "Previs?o de vendas do comercio varejista
     Ano de 2011 - Dados de Teste",
     ylim = c(160,250))

lines(indice[ninsample + 1]:indice[ninsample + noutsample],
      previsao_vendas_futuro,
      lwd = 2,
      col = "red")


# Plotar Indicadores de precis?o
text(x_plot, y_plot, 
     paste0("MAD = ",MAD))
text(x_plot,y_plot2, 
     paste0("MAPE = ",MAPE," %"))
```



Fazer uma série temporal com a previs?o e exportar o arquivo


```{r}


Vendas_2011 <- ts (round((previsao_vendas_futuro),2), 
                start     = c(2011,1), 
                frequency = 12)

# salvar como data frame e exportar
meses <- c("Jan","Fev","Mar","Abr","Mai","Jun",
           "Jul", "Ago", "Set","Out","Nov","Dec")

nome_col <- c( "Vendas Previstas") 

prev_vendas_2011 <- as.data.frame(Vendas_2011, 
                                  row.names = meses)

names(prev_vendas_2011) <- nome_col

write.csv2(prev_vendas_2011, 
           file = "previsão_vendas_2012.csv" )
```


# Fim do análise

```{r}
date()
```


