---
title: "Análise da ST VVCVA  - IBGE"
author: "Walter Humberto Subiza Pina"
date: "9 de dezembro de 2016"
output: html_document
---


--------------------------------------------------------------------


#Análise de serie temporal do IBGE sobre o volume de vendas do comercio varejista ampliado - VVCVA. 


--------------------------------------------------------------------


### Sumário

1. Introdução

2. Análise da ST

    + Especificação
  
    + Identificação
  
    + Estimação
  
    + Diagnóstico
  
    + Previsão
  
3. Conclusões

---------------------------------------------------------

---------------------------------------------------------


##1. Introdução


### Introdução

Uma serie temporal é um conjunto de observações ordenadas no tempo e que apresentam uma dependencia serial, ou seja entre instantes de tempo, sendo a realizacao de um processo estocástico no tempo. Esse processo e dito de _ergódico_ quando uma única variável permite modelar o comportamento e fazer predições ( _horizonte de previsão_).

**O propósito da presente análise é fazer uma previsão de vendas do comércio varejista para o ano de 2012.**

A série temporal em estudo foi extraída em 02/02/2018 da página do IBGE e está disponível em:
 <http://seriesestatisticas.ibge.gov.br/series.aspx?no=2&op=0&vcodigo=MC67&t=volume-vendas-comercio-varejista-ampliado-tipos>.

A série a ser analisada contém o _volume de vendas mensal_, contabilizado entre _Janeiro de 2003 e dezembro de 2011_, usando _índice de base fixa com 2003=100_.
 
 **colocar texto sobre sarima**
 
---------------------------------------------------------



```{r echo=FALSE, warning=FALSE, message=FALSE}
# carregando bibliotecas necessárias
require(BETS)
require(urca)
require(TSA)
require(forecast)
require(normtest)
#require(FinTS)
require(xlsx)
require(ggplot2)
require(nortest)
require(plotly)
```

##2. Análise da ST


###Especificação


Vamos conhecer primeiro o comportamento da serie.


```{r, echo=FALSE}
# carregando arquivo de dados
vendas <- read.csv("c:/Users/Walter Pina/Documents/Github/SER_III/ST/data/IBGE_VVCVA.csv", 
                   header=FALSE, 
                   dec=".",
                   stringsAsFactors = F)
#transposição de linha a coluna em dataframe
vendas2 <- as.data.frame(t(vendas))

# transformação em serie temporal
st_Vendas <- ts(vendas2, 
                start     = c(2003,1), 
                frequency = 12)
```


```{r echo=FALSE}
lim.x <- seq(2003,2012,1)
ts.plot(st_Vendas, 
        main= "Vendas do comércio varejista ampliado \nBase 100 = 2003",
        xlab= "Tempo",
        ylab= "Volume de vendas",
        col = "blue")
```


No gráfico da série, nota-se variação sazonal muito semelhante até o ano de 2008, onde a partir do qual aparente pequenas irregularidades mas mantendo a variação sazonal. Isto parece coincidir com a _crise financieira de 2008_, o que poderia ter ocasionado variação no comportamento do padrão de gastos das famílias.


---


 Gráfico para análise de médias e tendencia mensais. Note-se que dezembro tem a média de maior valor, fevereiro a de menor valor e o resto dos meses apresentam valores semelhantes.
 
 
```{r echo=FALSE}
monthplot(st_Vendas, ylab = "Volume vendas - Base = 2003")
```

###Identificação

**Decomposição da série nas principais componentes**

Vamos decompor agora a série em tres partes principais e aditivas: tendencia, componente sazonal e residuo, essa última componente deveria ser residuo branco.


```{r echo=FALSE}
plot(decompose(st_Vendas))
```

Observa-se que o valor mínimo de vendas está proximo de 100 e o máximo de 190. A componente de _tendencia afeta fortemente_ a série (em torno de 70%). 

A _componente sazonal presente na série_ afeta em torno de 25% e o _RB é de pequeno valor_ e não aparenta estar contaminado pela componente sazonal


 Precisa-se modelar as componentes de tendencia e sazonal, o que amerita o uso do modelo **SARIMA** ou **ARIMA Sazonal** (modelo auto-regressivo integrado de médias móveis sazonais ou _seasonal autoregressive integrated moving average_ na sigla em inglês.

Quando o período s=12, o modelo denominado SARIMA de ordem _(p,d,q)_ × $(P,D,Q)_{12}$, é dado por (MORETTIN & TOLOI, 2004):

$$φ(X)~ Φ(X^{12})~ ∆^d ~∆^D_{12}~Z_t = θ(X)~Θ(X)~a_t$$

em que $φ(X)$ e o operador autorregressivo (AR) de ordem _p_, $θ(X)$ e o operador médias móveis _(MA)_ de ordem _q_, $Φ(X)$ e o operador AR-sazonal de ordem _P_, $Θ(X)$ e o operador MA-sazonal de ordem _Q_, $∆^d$ é o operador diferença, $∆^D_{12}$ é o operador diferença sazonal e $a_t$ e um ruído branco.


 Função de autocorrelação
 
 Nóta-se que a série ainda nao é estacionaria, já que não tem decrescimento exponencial ou senoidal.
 
 
```{r }
BETS.corrgram(st_Vendas, 
              lag.max = 36) # 36 = 3 anos
```


Grande parte dos recursos para séries temporais foram elaborados utilizando o conceito de estacionariedade nas séries. Uma forma geral para analisar este fato é fazendo um estudo da existência de alguma raiz dos operadores de retardos dentro do círculo unitário, denominada simplesmente por _raiz unitária_.

Portanto, utilizamos testes de hipóteses que em geral, possui as seguintes hipóteses:

$$H_0=\text{Existe pelo menos uma raiz dentro do círculo unitário}$$

$$H_1=\text{Não existem raízes dentro do círculo unitário}$$

Testes de RU para determinação o número de diferenciações necessárias para transformar a ST em estacionária; usarei **ADF (Augmented Dickey Fuller)**.

O teste de Dickey-Fuller Aumentado é conhecido na literatura como teste ADF(Augmented Dickey-Fuller) e requer o estudo sobre a seguinte regressão:


$$\Delta y_t = \beta_1 + \beta_2t + \delta y_{t-1} + \sum^m_{i=1}\alpha_i \Delta y_{t-i} + \varepsilon_t$$	

onde 

  -$\beta_1$ é o intercepto, também denominado como _drift da série_; 
  
  -$ \beta_2 $ é o coeficiente de tendência; 
  
  -$ \delta $ é o coeficiente de presença de raiz unitária e _m_ é o número de defasagens tomadas na série.

Neste caso a hipótese nula é dada por $\delta = 0 $

Fazemos uma regressão de $ \Delta y_t $ em $ y_{t-1}, \Delta y_{t-1}, \hdots, \Delta y_{t+p-1} $ e calculamos a estatística T dada por



$$T = \dfrac{\hat{\delta}}{se(\hat{\delta})}$$	

onde $ \hat{\delta} $ é um estimador para $ \delta $ e, $ se(\hat{\delta}) $ é um estimador para desvio padrão do erro de $ \delta $.

Os valores críticos da estatística $ T $ foram tabelados por Dickey e Fuller através de simulação Monte Carlo e variam nos casos de presença somente de intercepto, presença somente de tendência e presença de ambos.

 
```{r}
adf.drift1 <- ur.df(y          = st_Vendas, 
                   type       = c("drift"),
                   lags       = 24, 
                   selectlags = "AIC")
summary(adf.drift1)
```


Nota-se que as duas primeiras diferenciações tem alta significancia estatística.


 Ao analisar a estatística de teste ( ^tau^2^ = 1,367) notamos que seu valor é superior ao valor crítico associado ao nível de confiança de 95% (-2,88). 
Dessa forma, conclui-se que a ST não é estacionária (não rejeição da hipotese nula)                                                              

 Dado que a nossa ST é não estacionária, vamos tentar torná-la estacionária fazendo  uma diferenciação e vamos observar o gráfico e a FAC novamente.


 Tornando a serie estacionaria...tirando a tendencia
 
 
```{r, echo=FALSE}
ts.plot(diff(st_Vendas, 
             lag         = 1, 
             differences = 1))
```

 A ST aparenta ser estacionária, a variancia tem um crescimento pequeno nos últimos anos, condicente com a teoria económica de crescimento. Vamos usar a funcao log para tirar o crescimento da variancia
 
```{r} 
ts.plot(diff(log(st_Vendas), 
             lag         = 1, 
             differences = 1))
```


Gráfico mostra agora a ST estacionária na média e na variancia, acorde a teoria de Box & Jenkins

**Avaliando a estacionariedade da parte sazonal**

```{r} 
BETS.corrgram(diff(log (st_Vendas),
                            lag         = 1, 
                            differences = 1), 
              lag.max = 60)
# nota-se cortes nos lags 12, 24 e 36...
```


Para tirar a sazonalidade, vamos diferenciar a série em forma simples primeiro e depois em períodos de 12 meses. O gráfico vai mostrar o resultado.

```{r} 
# diferença simples
diff.simples <- diff(log(st_Vendas), 
                             lag         = 1, 
                             differences = 1)
# diferença sazonal (12)
diff.sazonal <- diff(diff.simples, 
                     lag         =12, 
                     differences = 1)

ts.plot(diff.sazonal, ylab = "Diferença sazonal")

```

Correlograma para a série sem sazonalidade.

```{r} 
BETS.corrgram(diff.sazonal, 
              lag.max = 36)
```             


Correlograma parcial com comprimento de 36 meses

```{r} 
BETS.corrgram(diff.sazonal, 
              lag.max = 36, 
              type    = "partial")
```


 Refazendo o teste de RU depois das tranformações
 
 
```{r} 
adf.drift2 <- ur.df(y = diff(diff(log(st_Vendas), 
                                  lag = 1), 
                            lag = 12),
                    type       = "drift", 
                    lags       = 24, 
                    selectlags = "AIC")


summary(adf.drift2)
```

 Teste de RU tau2= -2.972 é inferior ao valor crítico de -2.89, com 95% de probabilidade pelo que podemos concluir que a ST é estacionária 
 
 Autocorrelacao

```{r} 

acf(adf.drift2@res, 
    lag.max    = 36, 
    drop.lag.0 = T)
```


###Estimação : Modelado da ST com SARIMA


Faremos primeiro uma estimação automática para ver a sugestão de modelo



```{r} 
auto.arima(st_Vendas)
```


**Sugestão de modelo: ARIMA(0,1,1)(0,1,2)[12], AIC=611.23**

Vamos fazer primeiro a sugestão do ARIMA

```{r} 
fit.vendas1 <- Arima(st_Vendas,
                    order    = c(0,1,1), 
                    seasonal = c(0,1,2),
                    lambda   = 0)
summary(fit.vendas1)
```

 Resultados: AIC=-351.15   AICc=-350.71   BIC=-340.94

 Teste de um outro modelo, com **sazonal = (0,1,1)**
 
```{r} 
fit.vendas2 <- Arima(st_Vendas, 
                     order    = c(0,1,1), 
                     seasonal = c(0,1,1),
                     lambda   = 0)
summary(fit.vendas2)
```

**Resultados: AIC=-347.34   AICc=-347.08   BIC=-339.68**

Todos os indicadores apresentaram uma pequena melhoria, pelo que será adotado o segundo modelo. _Nos seguintes passos usaremos os dois modelos apenas com fins comparativos._

```{r} 
BETS.t_test(fit.vendas1) 
BETS.t_test(fit.vendas2)

accuracy(fit.vendas1)
accuracy(fit.vendas2)# ver MAPE mean absolute percentage error 2,43% erro!!
summary(fit.vendas2)
```


## Diagnóstico do modelo

Precisamos verificar:

  1- Ausência de autocorrelação linear;
  
  2- Ausência de heterocedasticidade condicional;
  
  3- Normalidade.
  
```{r} 
diag1 <- tsdiag(fit.vendas1, 
                gof.lag = 36)

diag2 <- tsdiag(fit.vendas2, 
                gof.lag = 36)
```


**analise para diag2:**

 1- os dados aparentam estar distribuídos simetricamente em torno da média zero,  indicação de distribuição normal. Não temos nenhuma informação discrepante fora do intervalo [-3,3], apenas um dado em dez 2009;
 
 2- FAC dos resíduos sem presença de lags significantes;
 
 3- O valor de _p_ do teste não rejeita a $H~0$ e diminui significativamente após a desfazagem 14.
 

**1- Verificar a autocorrelação linear**


```{r} 
Box.test(x = fit.vendas1$residuals, 
         lag = 24,
         type = "Ljung-Box", 
         fitdf = 2)

Box.test(x = fit.vendas2$residuals, 
         lag = 24,
         type = "Ljung-Box", 
         fitdf = 2)
```


Analise para fit.vendas2
 p-value = 0.04013; a 95% de confiança não rejeitamos a hipótese nula de não existência de autocorrelação serial até o lag 24.


**2 - Ausência de heterocedasticidade condicional**;


```{r} 
BETS.arch_test(fit.vendas1$residuals,
         lags = 12)
BETS.arch_test(fit.vendas2$residuals,
         lags = 12)
```


 **analise para fit.vendas2**

Conforme mostrado pelo teste, a hipótese nula é que não há presença de efeito ARCH. Dessa forma, dado o valor do p-valor = 0.7398, não rejeitamos a hipótese nula a 95% de confiança, ou seja, a variância é estacionária.

**Teste JB**

```{r} 
jb.norm.test(fit.vendas2$residuals, 
             nrepl = 2000)
```


 p-value = 0.002; Como se vê o teste rejeita H0 de que a amostra provem de dist. normal
 Vamos verificar qual das duas condições do teste é violada:

  - Curtosis
 
 
```{r} 
kurtosis.norm.test(fit.vendas2$residuals, 
                   nrepl=2000)
```


 p-value = 0.0015, a curtosis é rejeitada


 - Simetria
 
```{r} 
skewness.norm.test(fit.vendas2$residuals, 
                   nrepl=2000)
```

 p-value = 0.6495

 A simetria é aceita ou seja os resíduos tem simetria mas não tem a curtose de 0 (3) necessária.

---

 **Normalidade dos resíduos - Observações**

 O teste de Jarque-Bera para normalidade, verifica se a amostra de dados tem uma curtosis e simetria semelhante a uma distribuição normal. 
 
 Se os dados vem de uma dist. normal, o teste JB tem, asintóticamente, uma distribuição chi-quadrado com dois graus de liberdade, e assim a estatística pode ser usada para verificar a hipótese $H~0$, de que os dados provem de uma distribuição normal.

 A $H~0$ do teste diz que a assimetria e a curtosis tem de ser zero (ou 3 para curtosis, que é o mesmo). Qualquer diferença com essa hipótese, incrementa o valor da estatística JB.

 Para amostras pequenas de dados, a aproximação de chi-quadrado é muito sensível a variações, causando a rejeição ainda que $H~0$ seja verdadeira e levando assim a erros do tipo I. 

 Para um tamanho de amostra de aprox. 100 elementos o p-valor calculado equivalente ao verdadeiro nível de alfa é: 0.062 (valores aprox por simulação Monte Carlo).
 
 **Teste de Lilliefors (Kolmogorov-Smirnov)**
 
 Para amostras de tamanho pequeno (e maior a 4), o pacote `nortest` tem a função lillie.test - Lilliefors (Kolmogorov-Smirnov) para normalidade.


```{r} 
lillie.test(fit.vendas2$residuals)
```

 O valor p-value = 0.3277, estabelece que **não podemos rejeitar a hipótese de que a amostra de resíduos é normal**.

 _Pelo número baixo de resíduos, aceita-se a hipótese de normalidade dos mesmos, por possívelmente estar em presença de um erro tipo I (rejeição quando H0 é verdadeira, ou falso positivo)._

###Previsão

 Assim sendo passamos a etapa da previsão de vendas para os próximos 12 meses, com nível de confiança de 95%
 
```{r} 
previsao <- forecast(fit.vendas2, 
                     h    =12,        # 12 meses
                     level=0.95)
plot(previsao)
```

Finalmente vamos gravar a previsão em arquivos de formato csv e xls para distribuição dos interessados

```{r} 
write.csv(data.frame(previsao), "C:/Users/Walter Pina/Documents/Github/SER_III/ST/data/sarima_previsao.csv")
write.xlsx(data.frame(previsao), "C:/Users/Walter Pina/Documents/Github/SER_III/ST/data/previsao.xlsx")
```

-------------------------------------------------------------------

##3. Conclusões

Foi feita uma análise de uma série temporal de vendas ao varejo, coletada pelo IBGE mensalmente entre 2003 e 2011. 

A série apresentou tendencia crescente e sazonalidade de 12 meses, com valores máximos nos meses de dezembro e mínimos nos meses de fevereiro. 

Também nota-se uma pequena variação no comportamento do sinal após 2008, que pode ser atribuído à crise económica de 2008.Todas essas observações são condicentes com a teoría económica.

A série foi tratada pelo modelo integrado autoregressivo de médias móveis, acorde o método proposto por Box & Jenkins ( _Box, George; Jenkins, Gwilym (1970). Time Series Analysis: Forecasting and Control. San Francisco: Holden-Day_ ).

O diagnóstico do modelo foi realizado com sucesso, mas a normalidade dos resíduos foi afetada pelo baixo número de dados. O teste de Lilliefors para amostras de baixo números, mostrou que os resíduos além de serem aleatórios, provem de uma distribuição semelhante à normal.

Finalmente foi feita uma previssão a 12 meses, com 95% de confiança e os resultados salvos em dois arquivos de formato diferentes para sua distribuição.

----------------------------

###Créditos:

O presente trabalho foi realizado como parte do curso **Big Data e Data Science da FGV- Turma 2016**; na disciplina _Séries Temporais_, ministrada pelo _Prof. Pedro Costa Ferreira_ (<https://github.com/pedrocostaferreira>).

--------------------------------------------------------------------
### Fim do script